臺灣高等法院臺南分院刑事判決
111年度上訴字第874號
上  訴  人  
即  被  告  楊濟維



選任辯護人  蘇文奕律師
            陳郁芬律師
上列上訴人即被告因毒品危害防制條例案件，不服臺灣臺南地方
法院110年度訴字第1197號中華民國111年4月13日第一審判決（
起訴案號：臺灣臺南地方檢察署109年度偵字第23068號），提起
上訴，本院判決如下：
    主  文
原判決撤銷。
楊濟維共同販賣第三級毒品，處有期徒刑柒年。
    事  實
一、楊濟維可預見現今社會上遭查獲之毒品咖啡包，其內可能含
    有第三級毒品成分，竟意圖營利，基於縱真實姓名年籍不詳
    、綽號「包子」之成年男子交付其共同販賣之毒品咖啡包內
    物品為毒品危害防制條例所列管第三級毒品（經驗出含有Me
    phedrone成分），亦不違背其本意之不確定故意之犯意聯絡
    ，先由「包子」於民國108年11月11日晚上8時44分前某時許
    ，與梁皓閔聯繫並約定於同日晚上8時44分許，在臺南市○區
    ○○路00號統一便利商店前交易金額新臺幣(下同)1,200元之
    含有第三級毒品之咖啡包3包，待「包子」與梁皓閔洽談完
    成後，即指示楊濟維前往指定之交易地點交付上開含有第三
    級毒品之咖啡包，梁皓閔則指示邱祐霖至指定之交易地點拿
    取上開含有第三級毒品之咖啡包，嗣楊濟維及邱祐霖於上開
    時間、地點完成上開含有第三級毒品咖啡包之交易後，邱祐
    霖駕車離開現場，隨即於同日晚上8時54分許，在台南市○區
    ○○路000號對面發生交通事故，警方獲報到場處理時，於邱
    祐霖之身上查獲上開含有第三級毒品之咖啡包3包，始循線
    查知上情。
二、案經臺南市政府警察局第五分局報告臺灣臺南地方檢察署檢
    察官偵查起訴。
    理  由
壹、證據能力部分
一、按被告以外之人於審判外之陳述，雖不符刑事訴訟法第159
    條之1至第159條之4之規定，而經當事人於審判程序同意作
    為證據，法院審酌該言詞陳述或書面陳述作成時之情況，認
    為適當者，亦得為證據；當事人、代理人或辯護人於法院調
    查證據時，知有第159條第1項不得為證據之情形，而未於言
    詞辯論終結前聲明異議者，視為有前項之同意，刑事訴訟法
    第159條之5第1項、第2項定有明文。本案認定犯罪事實所援
    引具傳聞性質之言詞或書面證據，檢察官及被告之辯護人均
    同意作為證據（見本院卷第74至75、94頁），而被告經合法
    通知無正當理由未到庭，但亦未於本案言詞辯論終結前具狀
    聲明異議，本院審酌該等被告以外之人審判外陳述作成時之
    情況，並無不能自由陳述之情形，亦無顯不可信之情狀，且
    未見有何違法取證或其他瑕疵，而與待證事實具有關聯性，
    本院認為以之作為證據應屬適當，自均得作為證據。
二、另本件所引用卷內非供述證據性質之證據資料，則均無證據
    證明係公務員違背法定程序所取得，亦無顯有不可信之情況
    ，且均經本院於審理期日提示而為合法調查，檢察官、被告
    及其辯護人於本案言詞辯論終結前，均未爭執其證據能力，
    本院審酌前開證據之作成或取得之狀況，並無非法或不當取
    證之情事，且亦無顯不可信之情況，並無證據力明顯過低之
    情形，復經本院於審判期日就上開證據依法進行調查、辯論
    ，依刑事訴訟法第159條之5規定，均具有證據能力。
貳、實體部分
一、認定事實所憑證據及理由　　
  ㈠前開犯罪事實，業據被告提起上訴時坦承不諱（見刑事上訴
    理由狀第2至4頁，本院卷第14至16頁），核與證人邱祐霖、
    梁皓閔於偵查中之證述大致相符（見偵卷第31至34、89至91
    頁），並有108年11月11日證人邱祐霖交易毒品監視器影像
    （警卷第5至8頁）在卷可憑。又由證人邱祐霖身上所扣得之
    毒品咖啡包3包，經檢驗結果均含第三級毒品Mephedrone，
    亦有高雄市立凱旋醫院108年12月24日高市凱醫驗字第00000
    號濫用藥物成品檢驗鑑定書可佐（見警卷第12頁）。足認被
    告上開任意性之自白與事實相符，應可採信。
  ㈡按共同正犯之意思聯絡，不以彼此間犯罪故意之態樣相同為
    必要，蓋刑法第13條第1項、第2項雖分別規定行為人對於構
    成犯罪之事實，明知並有意使其發生者，為故意；行為人對
    於構成犯罪之事實，預見其發生而其發生並不違背其本意者
    ，以故意論。前者為確定故意（直接故意），後者為不確定
    故意（間接故意），惟不論「明知」或「預見」，僅係認識
    程度之差別，不確定故意於構成犯罪事實之認識無缺，與確
    定故意並無不同，進而基此認識「使其發生」或「容認其發
    生（不違背其本意）」，共同正犯間在意思上乃合而為一，
    形成意思聯絡（最高法院103年度台上字第2320號判決意旨
    參照）。而行為人有無犯罪之間接故意，乃個人內在之心理
    狀態，須從行為人之外在表徵及行為時之客觀情況，依經驗
    法則審慎判斷（最高法院107年度台上字第4592號判決意旨
    參照）。被告雖不確知本案毒品咖啡包所含之確切毒品成分
    ，但可預見現今社會上遭查獲之毒品咖啡包可能是第三級毒
    品，況本件咖啡包之外觀係以迷彩圖案為底、上有白色骷髏
    頭之圖樣及英文字母字樣，有查扣毒品照片4張附卷可稽（
    見偵卷第105至106頁、原審卷第77至79頁），明顯與一般咖
    啡包之外包裝不同，應不難分辨，且被告於偵查中自承：外
    表確實不是一般咖啡包（見偵卷第65頁）等語明確；仍與真
    實姓名年籍不詳、綽號「包子」之成年男子共同販賣毒品咖
    啡包，可認被告係基於本案所販賣之毒品咖啡縱使含有第三
    級毒品成分，亦不違背其本意之不確定故意之犯意聯絡而為
    ，應可認定。
  ㈢就販賣毒品而言，舉凡看貨、議價、洽定交易時地、收款、
    交貨等作為，皆屬販賣毒品構成要件事實之部分行為。如行
    為人主觀上明知他人從事販賣毒品之行為，客觀上聯絡毒品
    買賣、為他人看貨、議價、送貨、收款等屬於販賣毒品罪構
    成要件事實之部分行為，即係分擔實行犯罪行為，無論是否
    基於幫助販賣之意思，自應負共同販賣毒品之罪責，不能僅
    評價為販賣毒品罪之幫助犯（最高法院107年度台上字第351
    7號判決、108年度台上字第991號意旨參照）。查本案被告
    楊濟維既知悉「包子」與邱祐霖等人欲交易毒品咖啡包並居
    中交貨，是被告楊濟維已有交付毒品之構成要件事實之部分
    行為，依上開最高法院判決意旨，其所為仍應負正犯之責無
    訛。
  ㈣又販賣毒品行為之處罰基礎，主要在於行為人將持有之毒品
    讓與他人使之擴散，並取得對價，所著重者厥為讓與與對價
    之意涵上；倘於有償讓與他人之初，即係出於營利之意思，
    並已著手實行，其以高於購入原價出售者，固為販賣行為，
    設若因故不得不以原價或低於原價讓與他人時，亦屬販賣行
    為；必也始終無營利意思，而以原價或低於原價有償讓與他
    人，始得以轉讓罪論處。又所謂營利之意圖，即犯罪之目的
    ，原則上不以發生特定結果為必要，是不以實際從中得利為
    必要（最高法院104年度台上字第379、435號判決意旨參照
    ）。另按我國法令對販賣毒品者臨以嚴刑，惟毒品仍無法禁
    絕，其原因實乃販賣毒品存有巨額之利潤可圖，故販賣毒品
    者，如非為巨額利潤，必不冒此重刑之險，是以有償販賣毒
    品者，除非另有反證證明其出於非圖利之意思而為，概皆可
    認其係出於營利之意而為（最高法院87年度台上字第3164號
    、93年度台上字第1651號判決意旨參照）。查被告楊濟維所
    犯之販賣第三級毒品咖啡包犯行，為有償行為，核與一般販
    賣毒品交貨之交易型態無殊，客觀上已該當於毒品販賣之實
    行，佐以販賣毒品屬重罪，衡情販毒者取得毒品之成本與售
    出之價格應存在相當之價差，是被告楊濟維明知上開毒品咖
    啡包是「包子」要賣給邱祐霖、梁皓閔，卻自甘承受重典完
    成前開毒品交易，並由「包子」與梁皓閔、邱祐霖約定、收
    受價金，其主觀上有藉此等交易從中取利之意圖，要無疑義
    。
  ㈤本案事證明確，被告上開共同販賣第三級毒品犯行，洵堪認
    定，應依法論科。
二、論罪部分
　㈠新舊法比較：
　　按行為後法律有變更者，適用行為時之法律。但行為後之法
    律有利於行為人者，適用最有利於行為人之法律，刑法第2
    條第1項定有明文。查被告行為後，毒品危害防制條例第4條
    第3項於109年1月15日修正公布，並於同年7月15日施行。修
    正前毒品危害防制條例第4條第3項規定：「製造、運輸、販
    賣第三級毒品者，處七年以上有期徒刑，得併科新臺幣七百
    萬元以下罰金。」；修正後毒品危害防制條例第4條第3項則
    規定：「製造、運輸、販賣第三級毒品者，處七年以上有期
    徒刑，得併科新臺幣一千萬元以下罰金。」，經比較新舊法
    之結果，修正後毒品危害防制條例第4條第3項之法定構成要
    件雖未變更，然其罰金刑之法定刑度已較修正前提高，並未
    較有利於被告，依刑法第2條第1項前段規定，自應適用行為
    時即修正前毒品危害防制條例第4條第3項之規定處罰。
　㈡論罪：
　　Mephedrone係毒品危害防制條例第2條第2項第3款所列之第
    三級毒品，依法不得販賣。是核被告所為，係犯修正前毒品
    危害防制條例第4條第3項之販賣第三級毒品罪；被告販賣前
    意圖販賣而持有第三級毒品之低度行為，為販賣之高度行為
    所吸收，不另論罪。又被告與「包子」就上開犯行有犯意聯
    絡及行為分擔，為共同正犯。
　㈢不適用刑法第59條之說明：
　　被告之辯護人雖主張被告並不是主要的毒品交易使用者，是
    被綽號「包子」的人所利用，而且販賣毒品的次數只有一次
    ，倘量處法定最輕本刑七年應屬過重，請求依刑法第59條規
    定酌減其刑云云。然按刑法第59條規定之酌量減輕其刑，必
    須犯罪另有特殊之原因與環境，在客觀上足以引起一般同情
    ，認為即使予以宣告法定最低度刑，猶嫌過重者，始有其適
    用。此所謂法定最低度刑，固包括法定最低本刑，但遇有其
    他法定減輕之事由者，則應係指適用其他法定減輕事由減輕
    其刑後之最低度刑而言。倘被告別有法定減輕事由者，應先
    適用法定減輕事由減輕其刑後，猶認其犯罪之情狀顯可憫恕
    ，即使科以該減輕後之最低度刑仍嫌過重者，始得適用刑法
    第59條規定酌量減輕其刑（最高法院100年度台上字第744號
    判決意旨參照）。被告正值青年，並非無謀生能力之人，竟
    為賺取金錢而與「包子」共同販賣第三級毒品，對社會治安
    、國民健康所生危害非輕，是依被告所為犯罪情節，客觀上
    並無足以引起同情或情堪憫恕之處，尚難認有何情輕法重之
    處，自無再依刑法第59條酌減其刑之餘地。故辯護人此部分
    請求，應無可採。
三、撤銷原判決之理由及科刑審酌事項：　　
  ㈠原審以被告犯修正前毒品危害防制條例第4條第3項之共同販
    賣第三級毒品罪，事證明確，予以論罪科刑，固非無見。然
    查，依現有證據應僅能認定被告係基於不確定故意（間接故
    意）而為本案犯行，業據本院論述如前，原判決逕認被告具
    有直接故意，尚有未當。被告提起上訴，指摘原審未適用刑
    法第59條云云，雖無理由，業如前述，但其主張僅有間接故
    意部分，則有理由，原判決既有上揭可議之處，自屬無可維
    持，應由本院予以撤銷改判。
  ㈡爰以行為人之責任為基礎，審酌毒品對個人及社會之危害至
    深且廣，被告漠視國家杜絕毒品犯罪之禁令與嚴刑，基於販
    賣第三級毒品之不確定故意，「包子」共同為販賣第三級毒
    品之犯行，助長施用毒品行為，並戕害國民身心健康，危害
    社會、國家健全發展，其所為實屬不該。另考量被告雖於原
    審否認犯行，但於提起上訴時已坦承犯行之犯後態度，及本
    案販賣之毒品為第三級毒品、對象僅有一人、次數亦僅有一
    次，兼衡犯罪動機、目的及手段、所生損害及被告於原審自
    陳○○畢業之智識程度、未婚、無子女、目前做工之家庭生活
    與經濟狀況（見原審卷第120頁）等一切情狀，量處如主文
    第2項所示之刑。
四、被告經合法傳喚，無正當理由不到庭，爰依刑事訴訟法第37
    1條規定，不待其陳述，逕行判決。　　　　　
據上論斷，應依刑事訴訟法第369條第1項前段、第364條、第371
條、第299條第1項前段，判決如主文。
本案經臺灣臺南地方檢察署檢察官王鈺玟提起公訴，臺灣高等檢
察署臺南檢察分署檢察官李宛凌到庭執行職務。
中　　華　　民　　國　　111 　年　　9 　　月　　14　　日
                  刑事第三庭    審判長法  官  郭玫利
                                      法  官  林臻嫺
                                      法  官  曾子珍
以上正本證明與原本無異。
如不服本判決應於收受送達後20日內向本院提出上訴書狀，其未
敘述上訴理由者，並得於提起上訴後20日內向本院補提理由書（
均須按他造當事人之人數附繕本）「切勿逕送上級法院」。
　　　　　　　　　　　　　　　　　　　書記官  蔡双財
中　　華　　民　　國　　111 　年　　9 　　月　　14　　日
附錄本案論罪科刑法條:
修正前毒品危害防制條例第4條第3項
製造、運輸、販賣第三級毒品者，處7年以上有期徒刑，得併科
新臺幣7百萬元以下罰金。